【裁判字號】    99,易,746
【裁判日期】    991112
【裁判案由】    侵入住居罪
【裁判全文】
臺灣屏東地方法院刑事判決               99年度易字第746號
公  訴  人  臺灣屏東地方法院檢察署檢察官
被      告  洪德來
上列被告因侵入住居案件，經檢察官提起公訴（99年度偵字第37
9 號），本院判決如下：
    主  文
洪德來無故侵入他人附連圍繞之土地，處有期徒刑月，如易科
罰金，以新台幣壹仟元折算壹日。
    事  實
一、洪德來與蔡美幸原為夫妻，於96年11月2 日（起訴書誤載為
    12日）經本院以96年度婚字第156 號判決離婚確定，洪德來
    並於98年6 月6 日凌晨搬離蔡美幸所有，位於屏東縣萬丹鄉
    ○○村○○路181 號之住處。詎洪德來明知前開房屋及所坐
    落之土地（下稱系爭房地）為蔡美幸所有，竟於98年8 月初
    之某日，基於無故侵入他人附連圍繞之土地之犯意，推開蔡
    美幸系爭房地之圍籬，進入系爭房地之庭院，並搬走放置於
    該庭院之桂花樹、塑膠魚缸等物品（洪德來涉犯竊盜罪嫌部
    分，另經檢察官為不起訴處分確定），嗣因蔡美幸於98年8
    月18日發現前開物品不見，遂報案經警循線查獲上情。
二、案經蔡美幸訴由屏東縣政府警察局屏東分局報告臺灣屏東地
    方法院檢察署檢察官偵查起訴。
    理  由
壹、程序部分：
    按被告以外之人於審判外之陳述，雖不符刑事訴訟法第159
    條之1 至第159 條之4 之規定，而經當事人於審判程序同意
    作為證據，法院審酌該言詞陳述或書面陳述作成時之情況，
    認為適當者，亦得為證據；當事人、代理人或辯護人於法院
    調查證據時，知有刑事訴訟法第159 條第1 項不得為證據之
    情形，而未於言詞辯論終結前聲明異議者，視為有前項之同
    意，刑事訴訟法第159 條之5 第1 項、第2 項分有明文。經
    查，本判決下列所引用之被告以外之人於審判外之陳述，檢
    察官及被告於本院言詞辯論終結前均未聲明異議，本院審酌
    上開證據資料製作時之情況，尚無違法不當及證明力明顯過
    低之瑕疵，亦認為以之作為證據應屬適當，故揆諸前開規定
    ，認前揭證據資料有證據能力。
貳、實體事項：
一、訊據被告洪德來固不否認有於上開時間進入告訴人蔡美幸系
    爭房地之庭院，惟矢口否認有何無故侵入他人附連圍繞土地
    之犯意，辯稱：系爭房地係伊與告訴人共同所有，但因鄰居
    問花怎麼都沒有整理，所以伊才回去搬花盆，且告訴人有亦
    同意伊可以隨時回去搬東西，但因告訴人反反覆覆，所以伊
    才沒有事先告知告訴人，以免告訴人誣賴伊，且系爭房地圍
    籬之大門並未關閉，伊亦沒有進入房屋內云云，經查：
  (一)系爭房地係告訴人獨資購買，為告訴人所有之事實，除經告
    訴人於本院準備程序中陳明外（見本院卷第14頁），並經證
    人即被告與告訴人之子洪○軒（真實姓名詳卷）於本院審理
    程序中證述明確（見本院卷第41頁），復有系爭房地即屏東
    縣萬丹鄉○○○段建號00000-000 號建物所有權狀及屏東縣
    萬丹鄉○○○段地號0000-0000 號土地所有權狀、屏東縣稅
    捐稽徵處（一般買賣）土地增值稅免稅證明書（見警卷第24
    至26頁）、萬丹鄉○○○段0000-0000 地號土地登記公務用
    謄本、萬丹鄉○○○段00000-000 建號建物登記公務用謄本
    （建號全部）（見偵卷第38至39頁）、屏東縣屏東地政事務
    所99年6 月30日屏所地一字第0990007005號函暨屏東縣萬丹
    鄉○○○段871 地號及同段415 建號等2 筆土地建物異動索
    引（見偵卷地43至55頁），及告訴人用以繳納系爭房地貸款
    之第一銀行帳號00000000000 號存簿封面與內頁明細影本1
    份（見本院卷第32至33頁）等在卷可查，足證系爭房地係告
    訴人1 人所有無訛。至被告雖提出系爭房地97年8 月至98年
    2 月之電費繳納收據6 份（見本院卷第17至22頁），然此並
    無法為被告共有系爭房地之證明，且被告亦自承無法提出任
    何購買系爭房地之出資證明（見本院卷第45頁），是被告所
    辯系爭房地係被告與告訴人共有，並不足採。
  (二)被告雖辯稱告訴人同意被告可以隨時前往系爭房地搬東西等
    語，惟此為告訴人所否認，本院審諸告訴人得知被告於上揭
    時間進入系爭房地之庭院搬東西之行為迅即報警處理（此業
    據告訴人陳明在卷，見本院卷第44頁）。雖告訴竊盜部分，
    經臺灣屏東地方法院檢察署檢察官以無法證明物品究竟為誰
    所有為由，以99年度偵字第379 號為不起訴處分，並經臺灣
    高等法院高雄分院檢察署以99年度上聲議字第1529號處分書
    駁回再議確定，然此僅證明被告並無竊盜犯行，並不足以證
    明告訴人有同意被告可以隨時進入系爭房地搬走物品，倘告
    訴人真有同意被告可以隨時回系爭房地搬取物品，又怎會在
    事後得知物品係被告搬走後仍堅持提告，可見在告訴人不認
    同被搬走之物被告亦有所有權之情形下，萬不可能同意被告
    可以隨時回系爭房地搬取物品，故告訴人並未同意被告可隨
    時進入系爭房地甚明。另參以被告與告訴人於96年11月間即
    經判決離婚，遲至98年6 月間告訴人始在警察協助下驅離被
    告搬離系爭房地（此業經告訴人陳明在卷，見偵卷第25頁）
    ，告訴人花費近2 年時間，且在警察協助下才使被告搬離，
    復於本院審理中堅決表達不可能原諒被告（見本院卷第44頁
    ），告訴人希冀與被告切割之意圖如此強烈，又怎會於被告
    終於搬離系爭房地後復同意被告可以隨時回系爭房地搬取物
    品？再者，被告於警詢、偵查及本院準備程序中，從未表示
    有得到告訴人之同意始進入系爭房地，直到本院審理之最後
    階段始陳稱經告訴人同意，且被告亦自承當天進入系爭房地
    之庭院搬取物品並未事先通知告訴人（見本院卷第44至45頁
    ），若被告真有得告訴人之同意可以隨時回系爭房地搬東西
    ，為何不事先通知告訴人，反係在無人在家時始進入系爭房
    地之庭院而為此般瓜田李下之事，可見被告進入系爭房地之
    中庭並未得告訴人之同意至為灼然，從而被告所辯實為飾卸
    刑責之詞，無可採信。
  (三)又被告辯稱係為整理花木始進入系爭庭院云云，惟查，行為
    人如有正當理由而擅自進入他住宅，雖不構成刑法第306 條
    第1 項之罪所稱之「無故」，然此所謂「正當理由」，固不
    以法律明文規定者為限，即習慣上或道義上所許可，而無背
    於公序良俗者，亦屬之，惟仍以有非進入他人住宅不可之急
    迫性及必要性，始足當之，例如：鄰居外出無人在家，而發
    生火警，遂自行破門入內救火，或有人在屋內自殺因而破門
    入內救人等，均屬有其「急迫性」及「必要性」之正當理由
    。且亦唯有作如上嚴格解釋，方足以保障個人在其住處有不
    被干擾或其居住安寧有不被破壞之自由。是不論系爭房地庭
    院所擺放之花草是否有待整理，均不足以構成被告進入系爭
    房屋中庭之「急迫性」或「必要性」之正當理由，應可認被
    告進入系爭房地之庭院係屬「無故」明確。
  (四)再被告雖辯稱系爭房地圍籬之大門並未關閉，伊亦沒有進入
    房屋內云云，惟系爭房地之庭院正前方以鐵門、四周以圍籬
    圍繞（業據證人洪○軒於本院審理中證述明確〈見本院卷第
    41頁〉，並有照片7 幀〈見偵查卷第29至32頁〉附卷可佐）
    ，明顯可分辨系爭房地庭院前所設置之鐵門、圍籬係用以區
    隔外界與系爭房地之用。再按刑法第306 條第1 項無故侵入
    住宅罪所保護之法益，係指個人居住之場所有不受其他無權
    進入者之干擾或破壞，個人有決定何人可以進入或停留之自
    由，故該條所保護者，係個人在其住處有不被干擾或其居住
    安寧有不被破壞之自由，而非保護他人之權益或社會法益，
    因此，在未得住宅之支配人或管理人之明示或默示認許前，
    私人本不得擅自侵入他人住宅（最高法院46年度台非字第44
    號判決參照），是被告雖為告訴人之前夫，然既未居住於系
    爭房地，即無管理使用系爭房地之權利，於未得告訴人同意
    認許前，仍不得擅自進入告訴人所有之系爭房地，灼然甚明
    。況系爭房地已設置鐵門與圍籬與外界區隔，前已述及，更
    可證告訴人有維護系爭房地（包含庭院）不受其他無權進入
    者之干擾或破壞之意，被告尚不得以鐵門未關閉為由擅自進
    入，被告既為成年人，對於該處屬於他人所有，非經同意不
    得進入乙節，應知之甚稔，然竟仍執意進入系爭房地之庭院
    ，準此以觀，堪認被告顯已明知無權進入系爭房地之庭院而
    仍進入，主觀上確有故意之存在甚明，益證被告前開所辯之
    詞，無足採信。
  (五)綜上所述，被告所辯不足採信，本案事證明確，被告之犯行
    ，洵堪認定，應依法論科。
二、按附連圍繞之土地，指與住宅或建築物毗鄰相連，且四周設
    有圍障以相隔裡外之土地。系爭房地為告訴人所有，復以圍
    籬圈繞上開土地，被告無故侵入上開他人附連圍繞之土地，
    核其所為，係犯刑法第306 條第1 項之無故侵入他人附連圍
    繞之土地罪。爰審酌被告未經同意，即擅入他人附連圍繞之
    土地，妨害他人對土地管理之安寧與安全，暨被告犯後猶否
    認犯行之犯後態度及其犯罪之手段、目的、動機等一切情狀
    ，量處如主文所示之刑，並諭知易科罰金之折算標準。
據上論斷，應依刑事訴訟法第299 條第1 項前段，刑法第306 條
第1 項、第41條第1 項前段，刑法施行法第1 條之1 ，判決如主
文。
本案經檢察官林圳義到庭執行職務。
中    華    民    國    99    年    11    月    12    日
                  刑事第二庭    審判長法  官  徐美麗
                                      法  官  許瑜容
                                      法  官  薛侑倫
以上正本證明與原本無異。
如不服本判決應於收受判決後10日內向本院提出上訴書狀，並應
敘述具體理由；其未敘述上訴理由者，應於上訴期間屆滿後20日
內向本院補提理由書（均須按他造當事人之人數附繕本）「切勿
逕送上級法院」。
中    華    民    國    99    年    11    月    12    日
                                      書記官  邱郁芸
附錄本件論罪科刑法條：
中華民國刑法第306條
（侵入住居罪）
無故侵入他人住宅、建築物或附連圍繞之土地或船艦者，處1 年
以下有期徒刑、拘役或3 百元以下罰金。
無故隱匿其內，或受退去之要求而仍留滯者，亦同。

司法院資訊處製作；財團法人民間司法改革基金會備份。
